【裁判字號】    99,訴,582
【裁判日期】    990928
【裁判案由】    傷害致死
【裁判全文】
臺灣桃園地方法院刑事判決               99年度訴字第582號
公  訴  人  臺灣桃園地方法院檢察署檢察官
被      告  丁○○
選任辯護人  林翰榕律師
上列被告因傷害致死案件，經檢察官提起公訴（98年度偵字第
16304 號），本院判決如下：
    主  文
丁○○傷害人之身體，因而致人於死，處有期徒刑柒年陸月。
    事  實
一、丁○○於民國98年3 月27日中午12時20分許，因接獲友人甲○○（另經臺灣桃園地方法院檢察署檢察官為不起訴處分）
    之求救簡訊，遂偕同其女友乙○○（亦經同署檢察官為不起
    訴處分），於同日下午1 時40分許前往甲○○與蔡振文共同
    居住位於桃園縣中壢市○○路90巷100 之1 號7 樓之住處。
    丁○○到場後，蔡振文表示欲外出購物，而離去該住處，待
    蔡振文返回住處後即在客廳嘔吐，嗣蔡振文因細故毆打甲○○，丁○○見狀，遂上前制止，蔡振文即出手攻擊丁○○，
    丁○○主觀上雖無致蔡振文於死之故意及預見，然其明知蔡
    振文斯時已有酣醉嘔吐之情形，其客觀上可預見蔡振文因酒
    醉導致步履蹣跚或平衡感等自我防衛能力欠佳，若受推擠極
    易跌倒而致頭部要害撞擊牆壁、地面或其他硬物，將可能使
    頭部要害受創嚴重後致死，蔡振文竟疏未注意前情，仍基於
    傷害之犯意，與蔡振文發生扭打、互毆，其後蔡振文因遭丁○○推打而摔倒於地，且在蔡振文跌倒於地時其頭部正處於
    屋內客廳至陽臺間落地窗鋁門軌道之鈍物上，丁○○猶不顧
    蔡振文之頭部要害是否受創，僅為防止蔡振文再度起身攻擊
    ，故隨即上前壓制蔡振文之肩膀及雙手約5 分鐘，而蔡振文
    因受丁○○重達近百公斤之身軀壓制，無法抵抗後，丁○○
    方鬆手起身，丁○○見蔡振文已無反應後，乃將蔡振文拖行
    至屋外樓梯間置放，因而導致蔡振文受有右後頭部、左顳部
    、兩頰、右下唇、兩手背、右手肘、左後腰、右大腿後面有
    多處挫傷及明顯瀰漫性蜘蛛膜下腔出血等傷害，丁○○與乙○○及甲○○隨即離開現場。嗣甲○○因恐無人救護受有傷
    勢之蔡振文，遂於同日下午2 時21分持不知情之友人蘇靖雯
    使用之門號0000000000號行動電話向消防局求援，待消防局
    人員接獲通報後到場救護，並將蔡振文送至天晟醫院急救，
    惟蔡振文於同日下午2 時51分到達醫院時已無生命跡象，經
    急救後始恢復生命跡象並轉送加護病房治療，然蔡振文仍因
    外傷性蜘蛛膜下腔出血，而導致中樞神經系統衰竭，延至同
    月28日晚間21時18分許乃不治死亡。
二、案經丙○○（即蔡振文之父）告訴及桃園縣政府警察局中壢
    分局報告暨臺灣桃園地方法院檢察署檢察官相驗後主動簽分
    偵查後起訴。
    理  由
一、證據能力方面：
(一)、按被告以外之人於偵查中向檢察官所為之陳述，除顯有不可
    信之情況者外，得為證據，刑事訴訟法第159 條之1 第2 項
    定有明文。查證人甲○○、乙○○於98年3 月29日偵查中向
    檢察官所為之陳述（見98年度相字第497 號相驗卷第43頁至
    第47頁），業經具結，且自筆錄內容觀之，並無不正取供之
    情事，而無顯不可信之情況，依上開規定，自有證據能力。
(二)、按刑事訴訟法第159 條第1 項規定：「被告以外之人於審判
    外之言詞或書面陳述，除法律有規定者外，不得作為證據」
    ；其立法本旨係以證人於審判外之言詞或書面陳述，屬於傳
    聞證據，此項證據，當事人無從直接對於原供述者加以詰問
    ，以擔保其真實性，法院亦無從直接接觸證人而審酌其證言
    之憑信性，違背直接審理及言詞審理之原則，除具有必要性
    及信用性情況之除外者外，原則上不認其有容許性，自不具
    證據能力；至所謂具有必要性及信用性情況者，例如刑事訴
    訟法第159 條之1 、之2 、之3 、之4 、之5 情形，仍例外
    認其有證據能力。倘法院已經依據當事人聲請傳喚證人到庭
    接受檢辯雙方之交互詰問，則法院既已透過直接、言詞審理
    方式檢驗過該證人之前之證詞，當事人之反對詰問權亦已受
    到保障得以完全行使之情況下，該等審判外證據除有其他法
    定事由（例如：非基於國家公權力正當行使所取得或私人非
    法取得等，而有害公共利益，即以一般證據排除法則為判斷
    ），應認該審判外供述已得透過審判程式之詰問檢驗，而取
    得作為證據之資格，亦即其審判外供述與審判中供述相符部
    分，顯然已經構成具備可信之特別情狀，當然有證據資格（
    實務上之作用常為引用該等陳述與審判中陳述相符，強化該
    證人供述之可信度），其不符部分，作為檢視審判中所為供
    述可信與否之彈劾證據，當無不許之理，甚者，其不符部分
    倘係於司法警察、檢察事務官調查中之供述，作為認定被告
    犯罪與否之證據，亦僅需依照刑事訴訟法第159 條之2 規定
    ，斟酌其審判外供述作成外部環境、製作過程、內容、功能
    等情況認為之前供述較為可信，即可取得證據資格，而作為
    認定事實之證據資格（參照最高法院94年度臺上字第2507號
    、95年臺上字第2515號判決意旨參照）。經查，證人甲○○
    、乙○○業據本院傳喚到庭而經檢辯雙方之交互詰問，當已
    足保障被告之對質詰問權，復經本院依職權傳喚證人即警詢
    筆錄之製作警員沈育霖到庭證稱：製作警詢筆錄，按照正常
    程序，會經由被訊問人閱覽，如有遺漏，當下被訊問人應該
    會提出，伊所做的程序都是被訊問人陳述後，由伊繕打，如
    有疏漏，應該會再補充，伊沒有印象有疏漏的地方等語（見
    本院訴字卷第70頁），又證人甲○○、乙○○於98年3 月27
    日警詢時意識精神狀況皆清楚（見98年度偵字第9928號偵查
    卷第16頁、第19頁），且渠等皆自陳警詢所述均實在（見同
    卷第18頁、第21頁），警詢筆錄製作完成後並皆經渠等閱讀
    簽名及捺指指印（見同卷第18頁、第21頁），此外證人甲○○、乙○○對於警詢筆錄之製作過程亦從未表示有何違背其
    自由意志之情形，復無證據可認其等於警詢時所為之陳述係
    公務員違背法定程序所取得，是證人甲○○、乙○○上揭警
    詢之供述自可排除受不當干擾之因素，且斯時距離案發僅數
    小時，渠等記憶應至為鮮明而無錯誤、遺漏之情形，自具有
    相當之可信性，則其等於警詢時之供述與審判中供述相符部
    分，顯然已經構成具備可信之特別情狀，當然有證據資格，
    其不符部分，亦可作為彈劾證據，從而，證人甲○○、乙○○於98年3 月27日警詢中之所為證述，應具有證據能力。
(三)、另按被告以外之人於審判外之言詞或書面陳述，除法律有規
    定者外，不得作為證據，刑事訴訟法第159 條第1 項固定有
    明文；惟被告以外之人於審判外之陳述，雖不符同法第159
    條之1 至159 條之4 之規定，而經當事人於審判程序同意作
    為證據，法院審酌該言詞陳述或書面陳述作成時之情況，認
    為適當者，亦得為證據。又當事人、代理人或辯護人於法院
    調查證據時，知有第159 條第1 項不得為證據之情形，而未
    於言詞辯論終結前聲明異議者，視為有前項之同意，同法第
    159 條之5 亦定有明文。另鑑於採用傳聞證據排除法則之重
    要理由之一，係因傳聞證據未經當事人之反詰問予以覈實，
    若當事人願放棄對原供述人之反對詰問時，原則上即可承認
    該傳聞證據之證據能力。經查，本件公訴人、被告丁○○及
    其選任辯護人就本件後引之其他各項人證及書證，迄於言詞
    辯論終結前均未聲明異議（見本院訴字卷第23頁至第24頁、
    第90頁至第92頁背面），而本院審酌此部分證據均無違法取
    證及證明力明顯過低之瑕疵，亦認以之作為證據為適當，故
    依諸上開規定及說明，認此部分證據均具有證據能力。
二、事實認定方面：
    訊據被告丁○○固坦承於98年3 月27日下午，因接獲甲○○
    之求救簡訊，遂偕同乙○○前往桃園縣中壢市○○路90巷10
    0 之1 號7 樓之住處，其後因見蔡振文毆打甲○○故上前制
    止，而與蔡振文發生扭打、互毆，並在蔡振文摔倒於地時，
    為防止蔡振文再度起身攻擊，故隨即上前壓制蔡振文之肩膀
    及雙手直至其無法抵抗，在見蔡振文已無反應後，乃將蔡振
    文拖行至屋外樓梯間置放之事實，惟矢口否認有何傷害致死
    之犯行，辯稱：伊與蔡振文發生拉扯互推後，蔡振文向後撞
    到落地窗的鋁門玻璃，順勢跌坐在地，此時蔡振文頭部並沒
    有去撞到鋁門窗的軌道，係蔡振文欲起身再度攻擊時，以手
    扶身旁之沙發，因沙發滑動致蔡振文重心不穩而摔倒在地，
    頭部因此撞擊到鋁門窗的軌道，蔡振文的死亡結果應係其前
    開自行跌倒，頭部撞擊受創所致，並非伊行為所造成云云。
    惟查：
(一)、前開被告傷害被害人蔡振文過程等情，業據證人即被害人蔡
    振文女友甲○○於警詢、偵訊及本院審理時證述翔實，另經
    證人即被告女友乙○○於警詢時證述屬實：
１、證人甲○○於警詢時證稱：伊於98年3 月27日中午傳簡訊請
    被告過來，被告來之後，蔡振文不高興故外出，過一下子蔡
    振文回來後，丁○○向蔡振文索取住家鑰匙及手機，蔡振文
    不高興就打伊，被告見狀上前制止並與蔡振文發生爭執，伊
    就到旁邊哭，等伊再看到他們時，被告已經將蔡振文壓制在
    地上，壓制的地方剛好是客廳與陽臺間的鋁門窗軌道上，直
    到蔡振文沒有動靜被告才鬆手，當時蔡振文被壓制在地上時
    有發出哭聲，但是哭了一下子就沒有動靜，但還是有喘息聲
    ，然後被告就將蔡振文拖出客廳到樓梯間，以防止蔡振文起
    來之後破壞家裡，伊與被告及乙○○即離開現場，後來是伊
    到朋友家用伊朋友的手機撥打119 叫救護車等語明確（見98
    年度偵字第9928號偵查卷第16頁至第18頁）；其於偵訊時亦
    證稱：伊於98年3 月27日中午與男友蔡振文發生爭執，伊就
    傳簡訊請被告過來，後來被告和乙○○一起來，蔡振文就帶
    著伊的手機外出，待蔡振文返回住處後，伊找不到手機的SI
    M 卡，故向蔡振文索討，蔡振文就打伊，被告為了維護伊，
    就站在中間阻擋，伊就在旁邊哭，沒有注意到他們如何扭打
    ，伊發現蔡振文遭被告壓制在地上，當時蔡振文在哭，被告
    起身後，蔡振文躺在地上，因為怕蔡振文起來後破壞房子，
    所以伊請被告將蔡振文拖行至門口樓梯間，伊與被告及乙○○才離開現場等語屬實（見98年度相字第497 號相驗卷宗第
    43頁至第44頁）；再於本院審理時證述：於98年3 月27日下
    午1 時40分，在中壢延平路的住處，因蔡振文動手打伊，被
    告用身體幫伊阻擋，所以與蔡振文發生衝突，被告與蔡振文
    肢體衝突的過程，伊在現場，可是有些經過伊沒有完全看到
    ，伊看到蔡振文打伊一拳後，被告用他的身體擋在伊和蔡振
    文的中間，接著他們互推，後來伊看到被告壓在蔡振文身上
    ，讓他不要再起身，伊看到被告及蔡振文互推再到被告壓在
    蔡振文身上，中間距離應該沒有到1 分鐘，這段時間伊用左
    手摀著臉在哭，被告與蔡振文拉扯互相推開時被告有撞到牆
    壁，蔡振文撞到鋁門窗的玻璃門，衝突過程中蔡振文沒有倒
    地，只有伊看到後面被告壓著蔡振文的時候，蔡振文才倒地
    ，他們打架時都是站著，只有最後被告壓著蔡振文時，蔡振
    文才有倒在地上，伊沒有看到的那段時間，被告跟蔡振文在
    拉扯間，蔡振文並無倒地，當時是因為蔡振文一直要起身，
    被告就把蔡振文壓在地上，被告壓蔡振文時，蔡振文的手有
    在推打想要站起來，那時蔡振文的手一直動，繼續打被告的
    身體，後來蔡振文也累了，手就放下了，然後有哭，哭完有
    喘氣，蔡振文哭的時候被告就已經離開他的身體，被告是用
    跪著，兩支腳分開橫跨蔡振文的胸口，用雙腳的膝蓋壓住蔡
    振文的雙肩，被告的手都沒有壓制蔡振文，蔡振文被壓住的
    地方是在鋁門窗的軌道上，但伊當時不知道蔡振文頭部有沒
    有碰到鋁門窗的軌道，伊並無見到蔡振文有跌倒後扶沙發起
    身又滑倒致其頭部撞擊鋁門窗軌道之情形等語綦詳（見本院
    訴字卷第43頁至第48頁）
２、證人乙○○於警詢時證稱：於98年3 月27日，被告接到甲○○求救之簡訊，伊與被告即於同日下午1 時40分許到桃園縣
    中壢市○○路90巷100 之1 號7 樓，到了該住處後，蔡振文
    即外出，蔡振文回來後就動手毆打甲○○，被告就上前制止
    ，蔡振文就出手打被告，接著他們就一直扭打，後來被告就
    把蔡振文壓制在地上，直到蔡振文沒有抵抗後才鬆手，伊有
    看到蔡振文被壓制在地上時，頭部有去撞到客廳與陽臺間之
    鋁門窗軌道，被告與蔡振文扭打及壓制蔡振文時，伊有看到
    蔡振文嘴角有流血，被告與蔡振文扭打時伊想阻止也阻止不
    了，就只有叫他們不要打了，其後被告再將蔡振文拖出客廳
    到7 樓樓梯間，當時蔡振文還有呼吸及發出聲音，伊與被告
    及甲○○才一同離開等語屬實（見98年度偵字第9928號偵查
    卷第19頁至第21頁）
(二)、則勾稽上揭證人證詞乃互核一致，而無左異之情，且與被告
    於警詢時供承：伊於98年3 月27日下午1 時40分許前往桃園
    縣中壢市○○路90巷100 之1 號7 樓，伊到場後，見甲○○
    與蔡振文在看電視，其後蔡振文表示要買東西後就離去該住
    處，待蔡振文返回住處後即在客廳嘔吐，然後伊跟蔡振文拿
    房子鑰匙，接著蔡振文就開始找手機SIM 卡，但是找不到，
    蔡振文就莫名其妙去打甲○○，伊遂上前制止，但是蔡振文
    出手打伊，伊就跟蔡振文發生扭打，伊與蔡振文互毆時，並
    沒有欲致他於死之意圖，只是就亂打，沒有使用武器，扭打
    過程中蔡振文有撞到牆壁，後來伊把蔡振文推倒，並把他壓
    制在地上約5 分鐘，伊是以雙手、雙腳去壓蔡振文的肩膀及
    雙手，直到蔡振文沒有抵抗後伊才鬆手，與蔡振文扭打及壓
    制他的過程中，伊有見到蔡振文的嘴角有流血，甲○○說蔡
    振文酒醒後會亂，所以伊才把蔡振文拖出客廳到7 樓樓梯間
    ，伊是先將蔡振文下半身越過門檻，再將他的上半身越過門
    檻，接著扶起他的上半身拖到樓梯間，當時蔡振文還有在動
    及呼吸，伊與乙○○及甲○○才離開現場等情相符（見98年
    度偵字第9928號偵查卷第11頁至第13頁），足見前開證人之
    證詞胥可信實。另參以上揭證人及被告於警詢陳述時之時間
    係98年3 月27日晚間5 時30分許至同日晚間9 時（見98年度
    偵字第99 28 號偵查卷第8 頁、第16頁、第19頁），被害人
    蔡振文尚未生死亡之結果，渠等應尚無為規避重罪刑責而為
    虛偽陳述之動機，再者，斯時距離案發後僅數小時之久，渠
    等記憶自屬最為鮮明，而無記憶不清、錯誤陳述之可能，且
    渠等亦應尚無足夠之時間與機會為串證之舉，然證人甲○○
    、乙○○及被告於警詢時竟為一致相符之陳述，故堪認被告
    於前開時、地，與蔡振文發生扭打、互毆，其後蔡振文因遭
    被告推打而摔倒於地，且在蔡振文跌倒於地時其頭部正處於
    屋內客廳至陽臺間落地窗鋁門軌道之鈍物上，被告猶不顧蔡
    振文之頭部要害是否受創，僅為防止蔡振文再度起身攻擊，
    即上前壓制蔡振文之肩膀及雙手約5 分鐘，蔡振文無法抵抗
    後，被告方鬆手起身，被告見蔡振文已無反應，再將蔡振文
    拖行至屋外樓梯間置放，此被告傷害蔡振文之過程等情，應
    屬實在。
(三)、又被害人蔡振文經被告前開傷害行為後，於同日下午2 時51
    分送至天晟醫院急診室時，已無生命跡象，經心肺復甦術後
    恢復生命跡象，轉送加護病房住院治療，延至98年3 月28日
    晚間9 時18分死亡，被害人蔡振文屍體經送請法務部法醫研
    究所進行解剖及死因鑑定，經法醫師饒宇東鑑定研判死亡經
    過為：(1)解剖結果：1.右後頭部及左顳部頭皮挫傷、2.無骨
    折、3.明顯瀰漫性蜘蛛膜下腔出血、4.手、腳、腰部挫傷；
    (2)研判死亡原因：甲. 中樞神經系統衰竭、乙. 瀰漫性蜘蛛
    膜下腔出血、丙. 鬥毆；(3)死亡當天抽血之酒精濃度為128.
    94 mg/dL；(4)卷中提及「蕭撞落地窗、死者撞牆壁，…，死
    者撞到鋁門窗溝槽」，這些動作均有可能致傷；鑑定結果為
    ：因鬥毆發生外傷性蜘蛛膜下腔出血，導致中樞神經系統衰
    竭而死亡，死亡方式為「他殺」等情，有蔡振文酒精濃度測
    定紀錄表、天晟醫院診斷證明書、現場照片22張、相驗筆錄
    、相驗屍體證明書、檢驗報告書、相驗照片23張、法務部法
    醫研究所法醫理字第0980001724號函附（98）醫剖字第0981
    100929號解剖鑑定書、（98）醫鑑字第0981101013號鑑定報
    告書、手機畫面翻拍照片4 張、現場採證照片68張、查獲員
    警職務報告1 份等件附卷為證（各見98年度相字第497 號相
    驗卷宗第23頁、第26頁至第38頁、第41頁、第56頁至第62頁
    、第65頁至第78頁、第108 頁至第116 頁，98年度偵字第99
    28號偵查卷第50頁至第85頁，本院訴字卷第58頁至第63頁）
    。而被害人蔡振文因頭部受創而發生外傷性蜘蛛膜下腔出血
    ，導致中樞神經系統衰竭而死亡乙節，經核與前述被告推倒
    蔡振文時其頭部要害正處於屋內客廳至陽臺間落地窗鋁門軌
    道之鈍物上，被告再上前壓制蔡振文至其無抵抗反應等傷害
    過程情節相符，是被告前開傷害被害人蔡振文身體之行為，
    致蔡振文發生外傷性蜘蛛膜下腔出血，導致中樞神經系統衰
    竭而死亡之事實，應堪認定。
(四)、再按刑法第277 條第2 項前段規定之傷害致死罪，係對於犯
    普通傷害罪致發生死亡結果所規定之加重結果犯，參酌同法
    第17條規定，以行為人所實施之普通傷害行為，乃「客觀上
    能預見」可能發生超越其犯意所生之較重結果即死亡結果，
    但行為人「主觀上不預見」者為要件；即加重結果犯係以該
    行為人對於其行為所生，「客觀上有預見可能」之加重之結
    果，但行為人事實上因當時之疏忽致「未預見」為要件。查
    被告因欲阻止蔡振文毆打甲○○，反遭蔡振文出手攻擊，而
    與蔡振文發生扭打並壓制蔡振文至其不能抵抗，故被告有傷
    害被害人身體之故意甚明。又本件被害人與被告發生前開爭
    執前，已處於酒醉之狀態，甚且出現酒後嘔吐之情形，此經
    證人甲○○及乙○○證述明確，復為被告所自承（見98年度
    相字第497 號相驗卷宗第12頁、第16頁、第43頁背面、第44
    頁背面），則蔡振文因酒醉而導致步履蹣跚或平衡感等自我
    防衛能力欠佳，若與身材壯碩之人發生激烈之扭打及受推擠
    等攻擊行為極易跌倒而致頭部要害撞擊牆壁、地面或其他硬
    物，將可能使頭部要害受創嚴重後致死，此為一般人於客觀
    上所得認識，被告為智慮成熟之成年人，當亦有預見之可能
    。而被告為身材壯碩之年輕人（身高183 公分、體重約95至
    100 公斤，見本院訴字卷第94頁背面），從被害人蔡振文頭
    部、手部、腰部、腿部多數擦傷及皮下出血等情形推斷，顯
    見被告出手力道之猛，復由事發現場凌亂不堪之景象可知被
    告與蔡振文發生扭打過程之激烈（見98年相字卷第497 號相
    驗卷第33頁至第37頁現場照片，98年度偵字卷第9928號偵查
    卷第63頁至第65頁現場採證照片），另觀諸被告自陳其與蔡
    振文扭打及壓制蔡振文時，已見蔡振文嘴角流有血跡（見98
    年度偵字第9928號偵查卷第7 頁），且在蔡振文跌倒於地，
    其頭部正處於屋內客廳至陽臺間落地窗鋁門軌道之鈍物上時
    ，被告猶不顧蔡振文之頭部要害是否受創，竟再上前壓制蔡
    振文直至其無法抵抗失去反應，客觀上自可預見其對蔡振文
    為前述傷害行為，可能造成死亡之結果，然被告竟疏未注意
    及此，主觀上未預見死亡之結果，終致引起被害人死亡之加
    重結果，其對於被害人死亡之加重結果自應負責。
(五)、被告前開傷害被害人蔡振文身體之行為後約1 小時，蔡振文
    經送至天晟醫院急診室時，即已無生命跡象，其後雖經急救
    ，一度恢復生命跡象，惟至翌日晚間9 時18分仍因外傷性蜘
    蛛膜下腔出血，導致中樞神經系統衰竭而死亡，是被告前揭
    傷害被害人之行為，與被害人死亡之結果，具有相當因果關
    係，灼然明甚。
(六)、至被告於偵訊及本院審理時辯稱：伊與蔡振文發生拉扯互推
    後，蔡振文向後撞到落地窗的鋁門玻璃，順勢跌坐在地，此
    時蔡振文頭部並沒有去撞到鋁門窗的軌道，係蔡振文欲起身
    再度攻擊時，以手扶身旁之沙發，因沙發滑動致蔡振文重心
    不穩而摔倒在地，頭部因此撞擊到鋁門窗的軌道云云。然查
    ，被告於警詢時係供稱：就亂打，沒有使用武器，扭打過程
    中蔡振文有撞到牆壁，後來伊把蔡振文推倒，並把他壓制在
    地上約5 分鐘等語（見98年度相字卷第497 號相驗卷宗第12
    頁至第13頁），就蔡振文有以手扶沙發欲起身，因沙發滑動
    自行跌倒乙節，竟隻字未提，其為何先後陳述不一，已啟人
    疑竇。再者，其所辯之情節，亦與前述證人甲○○於警詢、
    偵訊及本院審理時之證詞及證人乙○○於警詢時之證詞，未
    盡相符，是被告所辯，實難遽採。
(七)、另證人乙○○於偵訊及本院審理時雖均證稱：蔡振文跌倒坐
    在地上，其欲以手扶身旁之沙發站起來，因沙發滑動致蔡振
    文摔倒在地，頭部後腦因此撞擊到鋁門窗的軌道，被告就上
    前壓制蔡振文云云（見98年度相字卷第497 號相驗卷宗第44
    頁背面，本院訴字卷第49頁）。然證人乙○○於警詢時未曾
    提及此情（見98年度偵字第9928號偵查卷第19頁至第21頁）
    ，為何於偵訊及本院審理時方證述與被告前開辯詞一致之情
    節，已屬有疑。又其就蔡振文摔倒於地之過程，於偵訊時係
    證稱：「丁○○上前制止，與死者互毆，丁○○撞落地窗，
    死者撞牆壁，又繼續扭打，死者滑倒坐在地上，想按著沙發
    站起來，沙發滑了一下，死者後腦撞到鋁門窗溝槽，阿翔就
    過去壓住死者」云云（見98年度相字卷第497 號相驗卷宗第
    44背面），於本院審理時則改稱：「因為蔡振文先打甲○○
    ，被告就去制止，就換蔡振文打被告，他們兩人就推打扭打
    ，蔡振文撞到他後面的玻璃門跌倒在地上，被告去撞他後面
    的牆壁，蔡振文要起身時，搬了旁邊的椅子，因為他要再起
    來攻擊被告，但是他跌倒，頭有撞到鋁門的軌道，被告就去
    把他制伏，不讓他動」云云（見本院訴字卷第49頁），則究
    竟在被告與蔡振文發生扭打互毆之後、蔡振文手扶沙發起身
    之前，係「被告撞落地窗，蔡振文撞牆壁，又繼續扭打，蔡
    振文才滑倒坐於地上」或係「蔡振文撞到他後面的玻璃門跌
    倒在地上，被告去撞他後面的牆壁」，證人乙○○前後證詞
    有矛盾、不一之瑕疵，而難採信。復其於本院審理時證述蔡
    振文手扶沙發，沙發滑動之情節，亦與證人甲○○於本院審
    理時證述現場沙發擺放之位置及現場照片顯示之情形不符（
    見本院訴字卷第47頁、第51頁，98年度偵字第9928號偵查卷
    第40頁）。且設若證人乙○○是據其親眼所見而依真實記憶
    所為之陳述，何以會有前開證詞前後大相逕庭之情，實有疑
    義，是其於98年3 月27日警詢之後，被害人蔡振文並於翌日
    生死亡之結果，而於同月29日檢察官偵訊時及本院審理出庭
    作證時，其所為之證詞，是否有受其男友即被告之影響，方
    趨附被告上開所辯之情節，而為迴護被告之詞，尚非無疑，
    是以證人乙○○於偵訊及本院審理時之證詞，其可信性容屬
    有疑，自不足為被告有利之認定。
(八)、又辯護意旨認：被告與被害人蔡振文間之相互拉扯或互推之
    行為，均不足以導致被害人死亡，況且二人互推之結果僅為
    蔡振文碰撞後方落地鋁門窗玻璃，而玻璃亦無破裂之情，顯
    見互推力道不大，而蔡振文順勢跌坐在地，因欲起身再作攻
    擊，故以手扶身旁之沙發，以借力起身，未料沙發滑動而致
    其重心不穩，頭部碰撞落地鋁門之軌道，其後被告上前壓制
    蔡振文，僅意在阻止被害人起身攻擊，並無其他攻擊蔡振文
    之行為，而被害人蔡振文死因乃為瀰漫性蜘蛛膜下腔出血，
    導致中樞神經系統衰竭，並非被告丁○○互推拉扯等傷害行
    為所直接導致，故本案被害人蔡振文之死亡結果與被告之傷
    害行為，並無直接關連性或相當因果關係，應係蔡振文自行
    滑倒所致，僅被告未查，將蔡振文留置屋外走廊，充其量應
    屬有過失，應論過失致死罪以足云云（見本院訴字卷第83頁
    至第86頁）。然被告所辯及證人乙○○於偵訊、本院審理時
    證述，蔡振文跌坐在地上後，欲以手扶身旁之沙發起身，因
    沙發滑動致蔡振文摔倒在地，頭部因此撞擊到鋁門窗軌道一
    節，尚不足採，業已詳如前述，是辯護意旨所認之情，自無
    所據。再觀諸現場照片（見98年度偵字第9928號偵查卷第40
    頁），事發現場之沙發應具有相當之重量，縱使因該住處客
    廳為磁磚地板，以手推沙發當可使沙發滑動，惟因沙發之重
    量所致，其滑動之速度應仍須相當之時間，而非一瞬間，則
    設若蔡振文在跌坐在地上後，以手扶沙發起身之過程中，沙
    發往右滑動約50公分（證人乙○○於本院審理時之證詞，見
    本院訴字卷第51頁），蔡振文亦應係以相當之時間再次跌坐
    在地上而已，且過程中其跌下之力量應會因其手扶沙發之關
    係而分散下落之重量，其力道怎會比蔡振文直立時經他人使
    力推倒之力量重，是前開辯護意旨，亦與常理有悖。復參以
    被害人蔡振文頭部要害所受之傷勢多達16處（見98年度相字
    第497 號相驗卷宗第59頁局部勘驗情形，第68頁及第70頁至
    第73頁之相驗照片），其頭部傷勢遍佈右後頂骨部、右耳、
    右頰、頦部、左眶部、左耳、左顴部、左頰部等處，顯見被
    害人蔡振文遭被告傷害之過程中，其頭部要害受攻擊或撞擊
    次處非僅單一，是辯護意旨認被害人蔡振文頭部傷勢係被害
    人自行跌倒造成非被告傷害行為所致乙節，顯與事證不符，
    應屬為規避傷害致死罪刑責所為之卸責臆測之詞，不足採信
    。
(九)、再按所謂相當因果關係，係指依經驗法則，綜合行為當時所
    存在之一切事實，為客觀之事後審查，認為在一般情形下，
    有此環境、有此行為之同一條件，均可發生同一之結果者，
    則該條件即為發生結果之相當條件，行為與結果即有相當之
    因果關係。反之，若在一般情形下，有此同一條件存在，而
    依客觀之審查，認為不必皆發生此結果者，則該條件與結果
    不相當，不過為偶然之事實而已，其行為與結果間即無相當
    因果關係（最高法院76年度台上字第192 號判例意旨參照）
    。則依上開判例意旨說明，綜合本件被告著手傷害被害人蔡
    振文行為當時所存在之一切事實，為客觀之事後審查，依經
    驗法則判斷，在一般情形下，倘非被告蔡振文於上揭時地，
    以前開方式傷害被害人蔡振文成傷，被害人蔡振文當不致發
    生死亡之結果，而在被告傷害蔡振文而致其受有右後頭部、
    左顳部、兩頰、右下唇、兩手背、右手肘、左後腰、右大腿
    後面有多處挫傷及明顯瀰漫性蜘蛛膜下腔出血等傷害，即可
    發生被害人蔡振文死亡之結果，足見被告對被害人蔡振文之
    傷害之行為，當屬發生被害人蔡振文死亡結果之相當條件，
    兩者間具有相當之因果關係乙節，殆無疑義，且本件被害人
    蔡振文死亡之結果，既係被告故意傷害之行為所致，自與過
    失致死罪係因單純之過失行為而生被害人死亡結果之構成要
    件，迥不相符，是辯護意旨認被告之傷害行為與被害人蔡振
    文死亡之結果，未有相當因果關係，本件被告應僅成立過失
    致死罪云云，委不足採。
(十)、綜上所述，被告上揭所辯無非事後卸責之詞，不足採信，本
    件事證明確，被告犯行堪以認定，應依法論科。
三、法律適用方面：
(一)、被告對於被害人蔡振文實施傷害行為，致被害人蔡振文受有
    右後頭部、左顳部、兩頰、右下唇、兩手背、右手肘、左後
    腰、右大腿後面有多處挫傷及明顯瀰漫性蜘蛛膜下腔出血等
    傷害後，終因外傷性蜘蛛膜下腔出血，導致中樞神經系統衰
    竭，而發生死亡之結果，是核被告所為，係犯刑法第277 條
    第2 項前段之傷害致死罪。
(二)、起訴書原認被告所為係犯刑法第276 條第1 項過失致人於死
    罪部分，尚有未合，惟此部分業經蒞庭公訴檢察官於99年7
    月5 日本院準備程序時當庭陳述及提出補充理由書認本件起
    訴之事實應該當於刑法第277 條第2 項前段之傷害致死罪（
    見本院審訴字卷第26頁背面、第30頁至第31頁），而自行更
    正原起訴法條，本院自應就更正後之論罪科刑法條予以審究
    ，自無變更起訴法條之必要，附此敘明。
(三)、爰審酌被告接獲友人甲○○之求救簡訊，前往上址援助遭蔡
    振文酒後毆打之甲○○，固無可厚非，惟其捨棄以正當途徑
    如報警處理或將甲○○帶離蔡振文身邊等和平方式處理甲○○之困境，竟思以暴制暴之非法方式處理他人糾紛，甚且不
    顧已酒醉之蔡振文在衝突中極易跌倒而致頭部要害撞擊牆壁
    、地面或其他硬物，將可能使頭部要害受創嚴重後致死，仍
    執意與蔡振文發生扭打，甚且在蔡振文因遭被告推打而摔倒
    於地時，猶不以此為足，竟以其重達近百公斤之身軀強壓蔡
    振文至其無法抵抗後始鬆手，而在蔡振文已無反應且嘴角流
    有血跡時，被告未思立即通報救護，猶仍將已受有傷勢之蔡
    振文強行拖至屋外樓梯間置放，被告輕忽他人寶貴之身體及
    生命之行為誠屬不該，且其行為造成蔡振文不幸斷送其年輕
    珍貴之性命，使其家庭破碎，蔡振文之父親需忍受白髮人送
    黑髮人此慟失至親之長久傷痛，又其事後亦未有與死者蔡振
    文家屬和解之誠意，竟向本院稱要以過失致死罪名論罪方有
    意願與死者家屬和解等語（見本院訴字卷第29頁背面），復
    被告犯後一再飾詞狡辯、避重就輕，犯後態度惡劣，兼衡其
    生活狀況、素行及智識程度等一切情況，量處如主文所示之
    刑，以資懲儆。
據上論斷，應依刑事訴訟法第299 條第1 項前段，刑法第277 條
第2 項前段，判決如主文。
本案經檢察官簡方毅到庭執行職務
中    華    民    國    99    年    9     月    28    日
                      臺灣桃園地方法院刑事第四庭
                          審判長法  官  張淑華
                                法  官  林宜靜
                                法  官  張宇葭
以上正本證明與原本無異。
如不服本判決，應於判決送達後10日內，向本院提出上訴狀。
                                書記官  高  平
中    華    民    國    99    年    9     月    29    日
附錄本案論罪科刑法條
刑法第277 條：
傷害人之身體或健康者，處3 年以下有期徒刑、拘役或1 千元以
下罰金。
犯前項之罪因而致人於死者，處無期徒刑或7 年以上有期徒刑；
致重傷者，處3 年以上10年以下有期徒刑。

司法院資訊處製作；財團法人民間司法改革基金會備份。
